最高法院刑事判決　　　　　　　　　　　　　　　　九十一年度台上字第七五四號
　　上　訴　人　臺灣高等法院臺中分院檢察署檢察官
　　被　　　告　甲○○
　　選任辯護人　黃錦郎律師
右上訴人因被告業務侵占等罪案件，不服臺灣高等法院臺中分院中華民國九十年十一
月二十七日第二審更審判決（九十年度重上更(四)字第六四號，起訴案號：臺灣臺中地
方法院檢察署八十三年度偵字第一二二二四號），提起上訴，本院判決如左：
    主  文
上訴駁回。
　　理  由
按刑事訴訟法第三百七十七條規定，上訴於第三審法院，非以判決違背法令為理由，
不得為之。是提起第三審上訴，應以原判決違背法令為理由，係屬法定要件。如果上
訴理由狀並未依據卷內訴訟資料，具體指摘原判決不適用何種法則或如何適用不當，
或所指摘原判決違法情事，顯與法律規定得為第三審上訴理由之違法情形，不相適合
時，均應認其上訴為違背法律上之程式，予以駁回。本件原判決撤銷第一審法院不當
之業務侵占科刑判決，改判諭知被告甲○○無罪。檢察官之上訴意旨略稱：（一）據
福人化學股份有限公司（下稱福人公司）股東朱新露於第一審證稱：「（問：福人公
司有經常幫張振彬兄弟買房子？）我不知道，沒有股東知道這回事，不知朱常雄如此
講。」「（問：後來你知道買房子給甲○○之事？）股東沒有人知道，到董事長過世
，查帳才知道」，顯堪認挪用福人公司資金為被告購買上開房地，純係被告個人之非
法行為。（二）張振沛名下坐落台中市○區○○○段一五八之十一號土地暨其上建物
（即門牌號碼台中市○○街五０八號），原係張朱淑如於民國五十九年十月十四日購
入，至七十九年六月四日始以買賣方式移轉登記予張振沛，全然與福人公司無關。張
振書名下坐落台中市○區○○○段一五八之十二號土地暨其上建物（即門牌號碼台中
市○○街五０六號），原係張振聲購買，嗣張振聲經商失敗，為免遭債權人拍賣，始
於七十九年六月四日以買賣為原因移轉登記予張振書，其間純屬買賣關係，業經張振
書、張振聲分別於上訴審八十四年一月六日、同年一月二十日訊問時供證在卷，張振
書於原審復證稱：「當時因張振聲外面有欠人債務，要被法院拍賣，其他兄弟對張振
聲的不動產沒有興趣，我是幫張振聲還他私人的債務約六百萬元（新臺幣，下同）所
以才登記給我」，益見上開房地之移轉登記與福人公司代久象公司清償債務無關。更
非依張朱淑如指示所為之贈與。況且福人公司股東同意該公司代久象公司清償債務所
簽立之協議書，亦僅約定：「由福人公司及福怡公司、張家兄弟共同承擔債務」，並
未提及上開房地如何處理之事。又張振彬名下坐落台中縣大雅鄉○○段第七八八號土
地，乃福人公司出資購買，因地目為田，依法不得登記於福人公司名下，乃經全體股
東同意，由張振彬取得自耕農身分後，將該筆土地信託登記於張振彬名下，絕非張朱
淑如以福人公司資金購贈張振彬，業經張振聲、張振祥、張振沛、張振彬、張振書等
人證明在卷，被告辯稱該筆土地係張朱淑如以福人公司資金購贈予張振彬，並非事實
。原審對上開事實未詳加調查，即認定：「張振書、張振沛分別於七十七年七月二十
二日、七十九年三月十五日購買梅亭街五０六號、五０八號分別登記於渠等名下，而
梅亭街五０四號則於八十一年間購買登記於被告名下，均相隔二年，且贈屋時張振書
為二十五歲，張振沛為三十七歲，張振沛、張振書均為福怡、福人公司股東，二十餘
、三十餘歲之人，獨立購屋顯非易事」，就張振書、張振沛購買上開房地之價款，究
係以褔人公司之資金支應、抑或以張朱淑如私人之財產支出，未加查證，自有未盡調
查能事之違法。（三）福人公司為久象公司代償債務，係被告與張振祥兄弟全體簽名
同意，與被告挪用福人公司資金為其購買房地之情形不同。況且福人公司與張朱淑如
，在法律上乃分別獨立之權利主體，被告辯稱張朱淑如將名下財產贈與其他兄弟，縱
令屬實，但福人公司係法人組織，張朱淑如名下財產與福人公司資產非可同視，被告
身為福人公司業務負責人，對此自應知之甚明，其未經公司股東同意即擅自挪用公司
資金購買房地登記於自己名下，自屬違法云云。
惟查原判決依憑證人朱廖嬌、楊素珠、黃麗紅、朱常雄、朱吉昌分別於偵審中、證人
張振聲在更(三)審及原審有利於被告之證言、證人張朱滿足在更三審供稱：「支付上開
房地之支票為我簽發，支票上受款人林石送之姓名及會帳單均是我的筆跡，公司平常
無台銀支票之大筆支付，年底製作資產負債表時要經過我丈夫張振彬（擔任董事）及
監察人張振沛核章」、「八十一年四月間以系爭房地設定抵押向亞太商業銀行借款之
抵押契約書上之連帶保證人張振沛、張振書之姓名，均為我代簽」、為福人公司、福
怡公司代張振聲經營之久象公司清償債務，而由被告及張振聲、張振祥、張振沛、張
振彬、張振書等人簽立之協議書影本及卷附之土地、建築改良物抵押權設定契約書影
本、土地登記簿謄本、股東名簿影本等證據資料，認定系爭房地乃福人公司原負責人
張朱淑如購贈被告，被告並無業務侵占、行使偽造私文書之犯行，因而撤銷第一審法
院不當之科刑判決，改判諭知被告無罪。已於理由內詳敘其調查證據之結果及取捨證
據認定之理由。並就告訴人福人公司代表人張振祥及證人張振聲、張振沛、張振彬、
張朱滿足等人不利於被告之證言，認均非可採，一一予以指駁、說明。從形式上觀察
，原判決並無採證認事與卷內證據資料不符或未盡調查能事等違背法令之情形。至於
福人公司股東朱新露於第一審雖證稱：「（問：福人公司有經常幫張振彬兄弟買房子
？）我不知道，沒有股東知道這回事，不知朱常雄如此講。」「（問：後來你知道買
房子給甲○○之事？）股東沒有人知道，到董事長過世，查帳才知道」，惟同時又供
稱：「七十五年沒有開過股東會，股東並不知道（指福人公司、福怡公司代張振聲『
筆錄誤載為森』清償債務乙事）」（見第一審卷第一冊第一一八頁），足認被告所辯
福人公司係一家族公司，非家族成員並未與聞公司經營之事，應屬事實，則證人朱新
露既未參與公司之事，上開證言自不足為不利於被告之認定，檢察官上訴意旨（一）
仍執朱新露之證言，指摘被告確有業務侵占及行使偽造私文書之犯行，自不足以辨識
原判決已具備違背法令之形式要件。次查張振沛名下坐落台中市○區○○○段一五八
之十一號土地暨其上建物（即門牌號碼台中市○○街五０八號），原係張朱淑如於五
十九年一月十日購入，於七十九年六月四日雖以買賣為原因移轉登記予張振沛，惟該
房地實係張朱淑如所贈與，已經證人張振沛於第一審審理時供證在卷（見第一審卷第
一八三頁背面、第一八四頁），則原判決理由說明：台中市○○街五０八號房屋及其
基地係張振沛之母張朱淑如所贈，與上引卷內證據資料並無不符。至於張振書名下坐
落台中市○區○○○段一五八之十二號土地暨其上建物（即門牌號碼台中市○○街五
０六號），張振書於原審雖供稱：「當時因張振聲外面有欠人債務，要被法院拍賣，
其他兄弟對張振聲的不動產沒有興趣，我是幫張振聲還他私人的債務約六百萬元，所
以才登記給我」，惟此業經張振聲否認，並供稱：「福人公司成立時，兄弟均未出過
半分錢，我離開自己開設久象公司」、「當時張振書很小，我與母親決定這麼做的（
指將台中市○○街五０六號房屋及其基地移轉登記予張振書之事）」（見第一審卷第
一冊第一七０頁背面、第一七一頁），原判決採納張振聲之證述，認定張振書取得系
爭不動產之所有權乃其母張朱淑如所為，非張振書以自有資金購買，核屬事實審法院
無違於證據法則之採證認事自由判斷職權之合法行使，不容任指為違法。至於張振彬
名下之坐落台中縣大雅鄉○○段第七八八號土地，張振彬、張振祥等人主張係福人公
司出資購買後信託登記在張振彬名下，並提出張振書、張振聲、張振沛、張振祥、張
振彬等人出具之證明書乙紙為證，而與被告辯稱該土地係張朱淑如以福人公司資金購
贈張振彬等語不符，惟告訴人代表人張振祥於第一審已具狀指稱：「張振彬購買農地
與福人公司無關」（見第一審卷第一冊第一九三頁背面），張振彬於第一審復供稱：
「那筆土地過戶時，我不知道」（見第一審卷第二冊第八三頁），則該紙證明書所載
：「張振彬名下之台中縣大雅鄉○○段七八八號田地，係褔人公司全體股東協商同意
暫時信託登記於具自耕農身分之張振彬名下」，顯與上引張振祥、張振彬之供述不符
。則原判決採納證人黃麗紅、張振聲分別證稱：「本來要買二棟，一棟給甲○○，一
棟給張振彬，但張振彬有一塊田，所以先給甲○○」（見黃麗紅部分，見偵查卷第一
０八頁背面）、「公司資金應有被我母親張朱淑如在生前為子女置產而支出，譬如她
生前曾用公司之錢購買大雅鄉一塊農地過戶給張振彬，也曾以公司資金替我清償久象
公司之債務，本件亦係她以公司之資金購買上開房地過戶給被告，被告是冤枉的」（
張振聲部分，見原審卷第八十頁至第八二頁），作為判決之基礎，核屬事實審法院採
證認事自由判斷職權之合法行使，並未違法。上訴意旨（二）對原判決已詳加調查、
審認之事項，再為單純事實上爭執，自非合法之第三審上訴理由。又原判決係以福人
公司曾為張振聲經營之久象公司代償債務乙事，說明張朱淑如生前曾同意以福人公司
資金為其子經營不善之公司代償債務，非謂本件情節與該代償債務之情形完全相同。
上訴意旨（三）執福人公司代償久象公司債務之情形與本件不同云云，指摘原判決違
法，顯非依據卷內資料而為主張。再依原判決理由說明，福人公司原任負責人張朱淑
如本有以公司資金購買不動產贈與子女之先例，系爭房地亦係其以公司資金購贈被告
，非被告侵占公司資金後購買，則原判決認定利用福人公司資金購買系爭不動產登記
於被告名下之行為，乃張朱淑如所為，該未經公司股東同意之贈與行為是否生效，核
屬民事問題，與被告被訴業務侵占、行使偽造私文書之犯行無涉，故而撤銷第一審不
當之科刑判決，改判諭知被告無罪，並未違法。上訴意旨（三）另執原判決已說明不
予採納之張振祥指述，主張係被告未經公司股東同意即以公司資金購買系爭房地登記
於自己名下，而就事實審法院採證認事自由判斷職權之合法行使，再為單純事實上爭
執，自不足以辨識原判決已具備違背法令之形式要件。綜上所論，檢察官上訴意旨置
原判決理由內已詳予說明之事項於不顧，對於原判決究竟如何違背法令，或未依據卷
內資料為具體之指摘，或祇就事實審法院無違於證據法則之採證認事自由判斷職權之
合法行使，再為單純事實上爭執，復徒憑已見，主張原判決採證認事與卷內證據資料
不符、未盡調查能事，自非適法之第三審上訴理由，上訴人關於被告被訴業務侵占及
行使偽造私文書部分（起訴書證據並所犯法條欄漏載刑法第二百十六條、第二百十條
）之上訴，違背法律上之程式，應予駁回。又被告被訴業務侵占部分，雖屬刑事訴訟
法第三百七十六條第三款所列之案件，惟於刑事訴訟法八十四年十月二十日修正公布
前，原得上訴於第三審法院，且已於八十三年九月三十日繫屬於第一審法院，依刑事
訴訟法施行法第五條第一項規定，仍應依施行前之法定程序終結之。再被告被訴刑法
第二百十七條第二項盜用印章部分，其法定本刑為三年以下有期徒刑，核屬刑事訴訟
法第三百七十六條第一款之案件，既經第二審判決，自不得上訴於第三審法院，上訴
人就此部分竟仍提起上訴，顯為法所不許，應併予駁回。
據上論結，應依刑事訴訟法第三百九十五條前段，判決如主文。
中      華      民      國    九十一    年      二      月      七      日
                              最高法院刑事第一庭
                                  審判長法官  施  文  仁
                                        法官  張  淳  淙
                                        法官  林  永  茂
                                        法官  蕭  仰  歸
                                        法官  賴  忠  星
      右正本證明與原本無異
                                              書  記  官
中      華      民      國    九十一    年      二      月     二十     日
